【裁判字號】    95,上易,533
【裁判日期】    951128
【裁判案由】    詐欺
【裁判全文】
臺灣高等法院臺南分院刑事判決         95年度上易字第533號
上  訴  人
即  被  告  甲○○
選任辯護人  莊信泰  律師
            賴鴻鳴  律師
            黃俊達  律師
上列上訴人因詐欺案件，不服臺灣臺南地方法院95年度易緝字第
23號中華民國95年7月20日第一審判決（起訴案號：臺灣臺南地
方法院檢察署95年度營偵字第516號），提起上訴，本院判決如
下：
    主  文
原判決撤銷。
甲○○意圖為自己不法之所有，以詐術使人將本人之物交付，處
有期徒刑陸月，如易科罰金，以銀元佰元即新台幣玖佰元折算
壹日。
    事  實
一、甲○○係從事中古汽車買賣業務之人。甲○○因經濟上週轉
    不靈，竟萌生意圖為自己不法所有之犯意，利用先前曾數次
    向乙○○與黃泰郎（二人係合夥經營中古汽車買賣業務）調
    取中古汽車轉售賺取差價，因而獲取乙○○及黃泰郎之信任
    ，於民國88年11月11日至臺南縣新營巿向乙○○及黃泰郎訛
    稱有買主欲購買車牌號碼為N7-9180號BMW自用小客車（該車
    係乙○○、黃泰郎共同向史春蘭買入，但車主仍登記為史春
    蘭），致二人信以為真而陷於錯誤，乃將該車交予甲○○開
    去予所謂之買主評價，嗣甲○○返回後，復接續向乙○○等
    聲稱其將該車開去給買主看過後，該買主已確定願意購買云
    云，乙○○等遂不疑有他仍陷於錯誤，即由黃泰郎與甲○○
    達成以新臺幣（下同）103萬元成交，甲○○支付定金2萬元
    予黃泰郎，並約定餘款應於同月內付清，由黃泰郎與甲○○
    二人簽立買賣合約書後，乙○○及黃泰郎即將該汽車及車籍
    資料交付甲○○。甲○○隨即於同日下午4時28分許，向交
    通部公路總局嘉義區監理所麻豆監理站辦理受讓過戶登記，
    並借用不知情之葉健民名義登記為所有人 (葉健民為其受雇
    人，原為同案共同被告，已經原審判決無罪確定)。而後甲
    ○○再於88年11月25日通知葉健民前往臺南縣新營市○○路
    73號芳川當舖，將該車典當70萬元後由甲○○取走該筆款項
    。嗣因甲○○未付汽車餘款，亦不還車，乙○○等始知受騙
    。
二、案經乙○○訴請臺灣臺南地方法院檢察署檢察官偵查起訴。
    理  由
一、按被告以外之人於審判外之陳述，經當事人於審判程序同意
    作為證據，法院審酌該言詞陳述或書面陳述作成時之情況，
    認為適當者，亦得為證據；刑事訴訟法第159條之5第1項定
    有明文。查證人即告訴人乙○○、原審共同被告葉健民於偵
    查中之證述，固屬被告以外之人於審判外之陳述，然檢察官
    、被告及辯護人於本院準備程序時、審理時均陳明對證據能
    力沒意見，同意作為證據，本院審酌該陳述作成時之情況，
    應認為適當，自得採為證據。又證人即告訴人乙○○，證人
    蔡新居、葉健民於原審共同被告葉健民之審判程序中所為之
    證述，對被告甲○○而言，係審判程序外向法官所為之陳述
    ，依刑事訴訟法第159條之1第1項之規定，亦得為證據，均
    合先敘明。
二、訊據被告甲○○承認於上開時地以總價103萬元向告訴人乙
    ○○等購買N7-9180號之自用小客車，並交付2萬元之訂金予
    乙○○之合夥人黃泰郎，及與黃泰郎簽立汽車買賣合約，嗣
    以葉健民名義辦妥該汽車之過戶，而後將該車向芳川當舖典
    當70萬元，由其取走等情，惟矢口否認有何詐欺取財犯行。
三、本案經查：
(一)證人即告訴人乙○○於原審結證稱：「我是從事中古車買賣
    。(甲○○也從事中古車買賣？)他沒有店面，是跑單幫的，
    他會來我們公司挑車子出去賣。(在系爭車輛之前他從你公
    司賣了多少車？)約三、四台。(他與你交易方式如何？)他
    先把車子開去給客人看，客人要才給他訂金，我是針對甲○
    ○，他賣給客人多少我不知道，也沒有管。(之前三、四台
    車，是否先給付訂金？)有時候他介紹客人來店裡的，會在
    店裡處理，有時候他會把車開去給客人看，情形約一半一半
    。(若他把車開出去是否先付訂金？)他先給客人看，客人說
    好才拿訂金給我。(系爭車輛是否客人說好才開出去？)他先
    開出去給客人看，再把車開回來說客人要，才給2萬元訂金
    後把車開走，他說車子要貸款。」 (見原審易字卷第93-94
    頁)。被告…買N7-9180號BMW520的車子，價格為103萬元，
    被告好像付了2、3萬元訂金，其他尾款就沒有給付（見原審
    易緝卷第56頁），並有汽車買賣合約書影本在卷可參。
(二)證人即原審共同被告葉健民於原審審理時供稱：伊是甲○○
    的職員，老闆叫伊做事伊就做了，伊不知道甲○○有買車過
    戶在伊的名下，是甲○○將車子開到當舖的時候才打電話給
    伊，說他財務有困難需要現金，叫伊簽名，因為車子在伊名
    下，他過幾天會把車子牽回來，車子當的錢是他拿走的等語
    （見原審易字卷第13-15頁）；又證人即芳川當舖之負責人
    蔡新居於原審結證稱：車子是葉健民與甲○○一起來當的，
    伊將錢交給葉健民後，有看到葉健民將錢交給甲○○等語（
    見原審易字卷第37-40頁），及於偵查中結證稱：伊是芳川
    當舖負責人，88年11月25日甲○○與葉健民二人同來典當N7
    -9180號車子70萬元等語（見90年度營偵卷第45頁反面）。
    被告對上開典當汽車經過，亦坦白承認，復有上開車輛典當
    資料、典當紀錄查詢及共同被告葉健民所留存之身分證等影
    本在卷可佐（見90年度營偵卷第48-49頁）。
(三)查被告甲○○於乙○○等交付系爭車輛並將之向芳川當舖典
    當之原因，其於原審已供承係因當時缺錢，而典當車輛週轉
    等語（見原審易緝卷第58-59頁），核與證人葉健民上開證
    述，當時被告甲○○通知其至芳川當舖簽名典當車輛時所為
    陳述相符，又證人蔡新居於原審亦證述這件典當沒有繳過息
    等語（見原審易字卷第38-39頁），足見被告甲○○無力回
    贖；而被告甫於88年11月11日以103萬元之價格向告訴人購
    得該車，卻於同年月25日即以70萬元之低價典當求現週轉，
    則其當時確係需款孔急，其經濟週轉顯有問題。又證人乙○
    ○於原審審理與被告對質詰問時，稱被告事先並未告訴伊要
    拿去典當，而是當伊知道之後，被告才跟伊說會慢慢還給伊
    等語（見原審易緝卷第57頁）；被告與黃泰郎簽約，訂金也
    是交給黃泰郎等語（見原審易字卷第23頁）。而被告於原審
    審理時供述交付訂金對別人（即合夥人）比較好交代等語（
    見原審易緝卷第59頁），可見被告與告訴人之合夥人黃泰郎
    簽約買賣並收取訂金，告訴人自亦無從單獨決定將該車借予
    被告典當。
(四)又證人乙○○於原審另證稱：因被告之前有跟伊買過幾次車
    子，伊跟他很熟，他給伊訂金，…所以伊就將車籍資料給他
    等語（見原審易緝第57頁）；而被告亦於原審準備程序坦承
    之前有跟告訴人買過很多車等語（見原審易緝卷第39頁）。
    故告訴人指稱因之前與被告有多次汽車交易，且因本件尚交
    付訂金2萬元，從而信任被告併將車籍資料交付予被告一節
    ，自屬可採。亦即，告訴人與其合夥人黃泰郎確係因被告佯
    稱客戶要購車而陷於錯誤，致將該車與車籍資料一併交付予
    被告取得之事實，應可認定。又本件上開車輛係BMW廠牌199
    6年3月出廠之520型，有卷附汽車新領牌照登記書影本可參
    （見90年度營偵卷第30頁），且依被告與黃泰郎所訂立汽車
    買賣合約書約定之價位以觀，該車在中古汽車市場上尚有1
    百萬元價值，應屬貴重之物；被告既已週轉困難，其與乙○
    ○又僅係中古汽車買賣業務之往來，除取具高額擔保或至親
    好友之關係，衡諸情理，告訴人應無出借該車予被告，並供
    被告典當求現之理，況且該車並非其單獨所有，而係與合夥
    人黃泰郎所共有，告訴人自無可能為被告週轉，而就自己及
    他人之財產冒此重大風險；且告訴人亦已否認有此事實。是
    被告所辯係向告訴人借該車典當云云，與常情不符，而難採
    信。被告另辯稱原本要向告訴人乙○○借錢，但乙○○說他
    手頭上沒有錢，所以叫伊把車子牽去，伊當時有跟他說要牽
    去當，且跟他說有錢再慢慢還，後來是因為芳川當舖的老闆
    要告他，因為乙○○後來把車子過戶到他名下去貸款云云。
    姑不論被告已然週轉困難，乙○○怎會將與合夥人共有之高
    價汽車出借予被告典當週轉？又縱乙○○出於幫助被告之意
    ，依乙○○從事中古汽車之買賣專業及經驗，本件系爭車輛
    在中古車商間之調車行情仍高達1百萬元之價值，則若出售
    予一般買主，價位自然不低，告訴人若願降價10至20萬元出
    售，買主自然趨之若鶩，或持向金融機構貸款，亦無慮其無
    脫手換現之可能，乙○○自可借予現金應急，斷無「出借」
    系爭汽車予低價典當求現之理；更何況，一般當舖均收取較
    高之利息（當舖業法第11條第2項參照），若非已無其他變
    現管道，實無低價典當求現之理。況乙○○若有意借車予被
    告，僅需被告與告訴人之間達成一定默契即可，何需由合夥
    人黃泰郎與被告簽訂汽車買賣合約書並交付訂金2萬元？
    足見被告所辯不實，而難憑採。
(五)綜合上開證據，足認被告確以訛稱有買主欲購買系爭車輛使
    乙○○、黃泰郎信以為真而陷於錯誤，將該車交予甲○○開
    去予所謂之買主評價，嗣甲○○返回後，復接續向乙○○等
    聲稱其將該車開去給買主看過後，該買主已確定願意購買，
    支付定金2萬元，致乙○○等陷於錯誤，而交付該車及車籍
    資料，被告隨即於同日下午辦妥受讓過戶登記，嗣以該車向
    芳川當舖典當70萬元後避不見面之詐欺犯行甚明，是本案事
    證已明，被告犯行洵堪認定，應依法論科。
四、核被告所為，係犯刑法第339條第1項之詐欺取財罪。按行為
    後法律有變更者，適用行為時之法律；但行為後之法律有利
    於行為人者，適用最有利於行為人之法律，刑法第2條第1項
    定有明文。查被告行為後刑法施行法於95年6月14日修正公
    布增訂第1條之1，並自同年7月1日起施行。該條規定：刑法
    分則編所定罰金之貨幣單位為新台幣。且94年1月7日刑法修
    正時，刑法分則編未修正之條文定有罰金者，自94年1月7日
    刑法修正施行後，就其所定數額提高30倍；及新刑法第33條
    第5款修正為：「罰金：新台幣1千元以上，以百元計算之。
    」。是依修正後之法律，刑法第339條第1項法定刑罰金刑最
    高為新台幣3萬元，最低為新台幣1千元。而修正前刑法第33
    9條第1項法定刑罰得科銀元1千元以下罰金，依罰金罰鍰提
    高標準條例第1條前段規定之提高倍數10倍，及修正前刑法
    第33條第5款規定之罰金最低額1元計算，則刑法339條第1項
    之罰金刑最高為銀元1萬元即新台幣3萬元，最低額為銀元10
    元即新台幣30元。經比較新舊法結果，以適用被告行為時之
    舊法較有利於被告，併此敘明。
五、原審審審理結果，認被告罪證明確，予以論罪科刑，固非無
    據，惟查：(一)被告行為後，因刑法及其施行法經修正公布並
    自同年7月1日起施行之刑法刑法第33條第5款、刑法施行法
    第1條之1規定，刑法第339條第1項罰金刑之規定為「科或併
    科新台幣3萬元以下罰金 (最低額為1百元)」，而修正前刑
    法第339條第1項規定，依罰金罰鍰提高標準條例第1條、第2
    條之規定，其罰金刑為「科或併科新台幣3萬元以下罰金(最
    低額為30元)」，經比較新舊法規定，以修正前之規定較有
    利於被告，依刑法第2條第1項但書規定，應適用修正前之規
    定，原判決竟謂「無…為新舊法比較而選擇應適用之法律」
    (見原判決第7頁第16-17行)云云，為有未當。(二)被告於94年
    11 月間已與告訴人等達成和解，有撤回告訴狀影本附於原
    審卷可參，於上訴本院始於95年11月5日提出告訴人乙○○
    出具已全數收到103萬元之收據在卷可憑 (見本院卷第47頁)
    ，原判決仍以被告尚未與告訴人等達成民事和解，亦有未洽
    。被告上訴意旨否認犯罪，固不足採，惟原判決既有上開不
    當，自應由本院予以撤銷改判，以期適法。爰審酌被告不思
    以正當途徑解決財務困難，竟利用與告訴人及其合夥人因多
    次交易所累積之信賴，對渠等詐騙高價汽車，嗣再將汽車低
    價典當，使告訴人追索無著，而受有損害，迄今已歷六年有
    餘始償還詐欺款項，及矢口否認犯行之犯後態度等一切情狀
    ，量處有期徒刑六月，併諭知如易科罰金，以銀元300元即
    新台幣900元折算1日之標準以示懲儆。查被告於本案犯罪時
    之刑法第41條第1項前段規定：「犯最重本刑為5年以下有期
    徒刑以下之刑之罪，而受6個月以下有期徒刑或拘役之宣告
    ，因身體、教育、職業、家庭之關係或其他正當事由，執行
    顯有困難者，得以1元以上3元以下折算1日，易科罰金。」
    ，又其行為時之易科罰金折算標準，依修正前罰金罰鍰提高
    標準條例第2條前段（現已廢止）規定，就其原定數額提高
    為1百倍折算1日，則被告行為時之易科罰金折算標準，應以
    銀元3百元折算1日，經折算為新臺幣後，應以新臺幣9百元
    折算1日。惟於94年2月2日修正公布，於95年7月1日施行之
    刑法第41條第1項前段則規定：「犯最重本刑為5年以下有期
    徒刑以下之刑之罪，而受6個月以下有期徒刑或拘役之宣告
    者，得以新臺幣1千元、2千元或3千元折算1日，易科罰金。
    」，比較修正前、後之易科罰金折算標準，以95年7月1日施
    行前之規定，為較有利於被告，則應依刑法第2條第1項前段
    ，適用修正前刑法第41條第1項前段規定，定其折算標準。
    末查被告於原審及本院審理時均未認錯，仍以其無詐欺犯行
    為辯解，其犯後態度非佳，又被告於原審曾經傳拘無著被通
    緝，經警緝獲後始到案，且查被告於88年間因公共危險罪，
    曾經臺灣臺南地方法院判處拘役50日；於89年間因偽造文書
    罪，經臺灣嘉義地方法院判處有期徒刑10月、緩刑3年；於
    90年間因偽造文書罪，經臺灣臺南地方法院判處拘役30日等
    前案紀錄，有臺灣高等法院被告前案紀錄在卷可佐，並為被
    告供承在案，足認被告素行非佳，檢察官於辯論時併陳稱被
    告犯後態度不佳，應不宜予宣告緩刑等語 (見本院卷第57頁
    ) 。本院綜合上情，認對被告本案之科刑不適合宣告緩刑，
    併此敘明。
據上論結，應依刑事訴訟法第369條第1項前段、第364條、第299
條第1項前段，刑法第2條第1項前段、刑法第339條第1項，刑法
施行法第1條之1第1項，修正前刑法第41條第1項，罰金罰鍰提高
標準條第2條(已廢止)，判決如主文。
本案經檢察官江守權到庭執行職務。
中    華    民    國    95    年    11    月    28    日
                  刑事第一庭    審判長法  官  黃崑宗
                                      法  官  夏金郎
                                      法  官  王明宏
以上正本證明與原本無異。
不得上訴。
                                      書記官  黃全忠
中    華    民    國    95    年    11    月    28    日
附錄本判決論罪科刑法條：
刑法第339條第1項：
意圖為自己或他人不法之所有，以詐術使人將本人或第三人之物
交付者，處5年以下有期徒刑、拘役或科或併科1千元以下罰金。


司法院資訊處製作；財團法人民間司法改革基金會備份。
